【裁判字號】    99,上易,197
【裁判日期】    991228
【裁判案由】    損害賠償
【裁判全文】
臺灣高等法院臺南分院民事判決  99年度上易字第197號
上  訴  人  陳珠紅
訴訟代理人  陳顯測
被  上訴人  吳正隆
            林其民
上列 一 人
訴訟代理人  林秀鳳    住台南市○○區○○路131號
被  上訴人  林玉梅    住台南市○里區○○街243號
上列 一 人
訴訟代理人  吳蘇春美  住雲林縣斗六市○○○路21號1樓
上列當事人間請求損害賠償事件，上訴人對於中華民國99年05月
28日臺灣臺南地方法院第一審判決（99 年度訴字第269號），提
起上訴，本院於99年12月14日言詞辯論終結，判決如下：
    主  文
上訴駁回。
第二審訴訟費用由上訴人負擔。
    事實及理由
壹、本件上訴人於原審起訴主張：被上訴人吳正隆、林其民及林
    玉梅於民國（下同）九十六年間向臺灣臺南地方法院（下稱
    原法院）聲請假扣押裁定（96年度裁全字第8538號，下稱系
    爭假扣押裁定），並據該裁定於97年01月23日就上訴人所有
    坐落臺南縣北門鄉○○○段三寮灣小段八九一之一八二、八
    九一之一八三地號等土地之徵收補償費予以假扣押（97執全
    迅字第0121號），致使上訴人無法受領而衍生損害。被上訴
    人等抵押權所擔保之債權，係分別於51年間及52年間成立，
    又依其土地登記謄本記載，該等債權約定清償日期分別為58
    年6月1日及52年7月1日，故債權請求權時效應自該時起算，
    分別迄73年6月1日及67年7月1日止，已罹於十五年時效而消
    滅；且依民法第八百八十條規定，該抵押權亦因已滿五年之
    除斥期間（78年6月1日及72年7月1日）而消滅，故土地登記
    謄本所載之他項權利（抵押權），事實上不存在已逾二十餘
    年。茲被上訴人等既無債權，仍提供擔保聲請法院為假扣押
    之裁定，自始顯即不當，且被上訴人等嗣後雖再依民事訴訟
    法第五百三十條第三項規定聲請撤銷假扣押裁定，並經原法
    院於98年07月15日為撤銷上揭假扣押之裁定（98年度裁全聲
    字第0100號），惟已造成上訴人欲領而不能領，致受有損害
    。依民法第七百六十七條規定，被上訴人等之行為已妨害對
    上訴人所有權之保護，應各自負損害賠償責任。本件被假扣
    押之補償費為新臺幣（下同）六百十六萬七千零九十元，自
    假扣押裁定（96年12月24日）至98年10月27日止，期間約為
    一‧八三年，按法定週年利率百分之五計算，上訴人共計損
    失為五十六萬四千二百八十九元，惟僅請求其中之五十萬六
    千元，並依被上訴人等所提擔保金債權比例核算，被上訴人
    吳正隆應負擔三十一萬八千九百六十元、被上訴人林其民應
    負擔十三萬六千四百四十元、被上訴人林玉梅應負擔五萬零
    六百元。爰本於民事訴訟法第五百三十一條第一項及民法第
    七百六十七條第一項規定所衍生之請求權法律關係，求為判
    命：被上訴人吳正隆應給付上訴人三十一萬八千九百六十元
    ，被上訴人林其民應給付上訴人十三萬六千四百四十元，被
    上訴人林玉梅應給付上訴人五萬零六百元，並均自起訴狀繕
    本送達之翌日起至清償日止，各按年息百分之五計算利息之
    判決等語（原審為上訴人敗訴之判決，嗣上訴人不服而提起
    上訴，並求為：原判決廢棄，改判如原審起訴時訴之聲明所
    示）。
貳、被上訴人等於本院審理時之陳述除與原審判決記載相同者予
    以引用外，並補以下列等語，資為抗辯：
一、被上訴人等之所以聲請系爭假扣押裁定及據以聲請執行，係
    因被上訴人等之被繼承人吳王伸、林天春、林楊秀春為上訴
    人所有坐落臺南縣北門鄉○○○段三寮灣小段八九一之三、
    八九一之十六、八九一之一八二、八九一之一八三地號等土
    地之抵押權人，其中吳王伸、林天春抵押權權利價值為十五
    萬零八十元（債權範圍依序為14分之7、14分之3），林楊秀
    春抵押權權利價值一萬二千元（債權範圍全部）。而被上訴
    人等之所以未提起本訴，係因上訴人認被上訴人等之債權已
    罹於時效，並行使抗辯權所致，並非被上訴人等對上訴人之
    債權自始不存在或已不存在。上訴人主張被上訴人等既無聲
    請假扣押裁定所指之合法債權憑證，自行具狀請求撤銷假扣
    押執行命令後，欲辯稱補償費受領遲延與其聲請假扣押無關
    ，完全推諉卸責等語，顯然誤解法令。
二、抵押權從屬於債權而存在，即令抵押權因民法第八百八十條
    規定而消滅，惟抵押權所從屬之債權並不當然消滅，僅是債
    務人得於消滅時效完成後拒絕給付而已，上訴人認本件「實
    均已無抵押權債權之存在」，亦係誤解法律規定。
三、依民法第七百五十八條規定「不動產物權，依法律行為而取
    得、設定、喪失及變更者，非經登記，不生效力。」故即令
    存在於系爭八九一之一八二、八九一之一八三地號兩筆土地
    之抵押權，於臺南縣政府公告徵收時已符合民法第八百八十
    條抵押權除斥期間之規定，惟在未為塗銷登記前，該他項權
    利仍然存在。上訴人認「臺南縣政府公告徵收時，均已無『
    他項權利』設定之債權存在」，於法未合。
四、上訴人是否對臺南縣政府公告事項與徵收補償費有異議，進
    而提出訴願等行政救濟，與上訴人是否得依土地徵收條例第
    三十六條、土地或土地改良物徵收補償費核計核發對象及領
    取辦法之現定領取徵收補償金無涉。
五、上訴人並未清償本件債務，被上訴人等對於上訴人之債權確
    實存在，無庸置疑；僅因上訴人拒絕給付以致被上訴人等之
    債權無法獲得清償。上訴人對於當年伸出援手貸與金錢之被
    上訴人等之被繼承人不思感念，竟一再主張被上訴人等債權
    已不存在，指責「被上訴人顯為故意借假扣押以達私利，且
    妨害上訴人之土地徵收補償費受領」，究竟是何人為圖己利
    而昧於事實？
六、本件被上訴人等聲請假扣押及執行並無不當，且未造成上訴
    人之損害；又上訴人無法領取系爭土地徵收補償費，亦與被
    上訴人等聲請假扣押裁定及執行間無相當因果關係。
七、依上，答辯聲明求為判決：駁回上訴人之上訴。
參、兩造不爭執之事實：
一、被上訴人等於96年11月8日主張上訴人於51年12月4日以坐落
    臺南縣北門鄉○○○段三寮灣小段八九一之一八二、八九一
    之一八三地號等土地（下稱系爭土地）分別設定抵押權予被
    上訴人吳正隆之被繼承人吳王伸、被上訴人林其民之被繼承
    人林天春，向吳王伸、林天春借款十五萬零八十元；又於52
    年5月3日以同地號土地設定抵押權予被上訴人林玉梅之被繼
    承人林楊秀春，向林楊秀春借款一萬二千元，總債權金額為
    十六萬二千零八十元。惟嗣後並未清償系爭債務，因之向原
    法院聲請假扣押系爭土地之徵收補償費，並經原法院於96年
    12月24日以九十六年度裁全字第八五三八號裁定（下稱系爭
    假扣押裁定）被上訴人吳正隆、林其民、林玉梅等各以三十
    五萬三千元、十五萬一千元、五萬六千元為上訴人供擔保後
    ，各得對上訴人於原法院轄區內之財產在一百零六萬零一百
    六十五元、四十五萬四千三百五十六元、十六萬八千零九十
    六元範圍內予以假扣押。但上訴人如分別為被上訴人等供擔
    保後，各得免為或撤銷假扣押（見原審卷第08至9、98至101
    頁）。
二、被上訴人等於97年01月11日依系爭假扣押裁定，以原法院九
    十七年度存字第一三八號、一四○號及一三九號分別提供擔
    保金後，聲請原法院以九十七年度執全字第一二一號執行假
    扣押；嗣原法院於97年01月14日以南院雅字九七執全迅字第
    一二一號核發執行命令，就上訴人之系爭土地得領取之徵收
    補償費為扣押，並經台南縣政府於97年01月23日以府地用字
    第0970014280號函覆業已依執行命令予以扣押在案（見原審
    卷第10至12頁）。
三、被上訴人等於98年06月26日具狀向原法院聲請撤回系爭假扣
    押裁定，經原法院於同年07月15日以九十八年度裁全聲字第
    一○○號裁定准予撤銷；嗣被上訴人又於同年10月10日具狀
    請求撤銷假扣押執行命令，並經原法院於同年10月27日撤銷
    97年01月14日南院雅九七執全迅字第一二一號之執行命令在
    案（見原審卷第13、102頁）。
肆、兩造爭執之事項：
一、系爭假扣押裁定是否自始不當，及因依民事訴訟法第五百三
    十條第三項規定撤銷致上訴人受有損害？若有損害，上訴人
    所得請求之損害賠償金額若干？
二、上訴人依民法第七百六十七條第一項請求損害賠償，於法是
    否有理由？
伍、本院之判斷：
一、系爭假扣押裁定是否自始不當，及因依民事訴訟法第五百三
    十條第三項規定撤銷致上訴人受有損害？若有損害，上訴人
    所得請求之損害賠償金額若干？
  (一)按假扣押裁定因自始不當而撤銷，或因第五百二十九條第四
    項及第五百三十條第三項之規定而撤銷者，債權人應賠償債
    務人因假扣押或供擔保所受之損害，民事訴訟法第五百三十
    一條第一項固定有明文。惟民事訴訟法第五百三十一條第一
    項所謂假扣押裁定因自始不當而撤銷，係指對於假扣押裁定
    抗告，經抗告法院依命假扣押時客觀存在之情形，認為不應
    為此裁定而撤銷之情形而言（最高法院67年台上字第1407號
    判例參照）。又假扣押裁定因自始不當而撤銷者，債權人固
    應賠償債務人因假扣押所受之損害，但必債務人確因假扣押
    受有損害，且損害與假扣押之間具有因果關係，始得請求賠
    償（最高法院60年台上字第4703號判例參照）。次按損害賠
    償，除法律另有規定或契約另有訂定外，應以填補債權人所
    受損害及所失利益為限，民法第二百十六條第一項定有明文
    。又被徵收土地或建築改良物之所有權或他項權利，以公告
    之日土地登記簿或建築改良物登記簿記載者為準。被徵收之
    土地或建築改良物原設定之他項權利因徵收而消滅。其款額
    計算，該管直轄市或縣（市）主管機關應通知當事人限期自
    行協議，再依其協議結果代為清償；協議不成者，其補償費
    依第二十六條規定辦理，土地徵收條例第二十四條第一項前
    段及第三十六條亦分別定有明文。
  (二)查本件系爭假扣押經原法院裁定准許後，上訴人並未對該假
    扣押裁定提起抗告，亦無經抗告法院認有不當而撤銷之情事
    ，已經原法院依職權調閱該保全程序（96年度裁全字第8538
    號）卷宗核閱屬實。則揆諸前揭說明，上訴人主張系爭假扣
    押裁定因自始不當而撤銷，請求被上訴人等賠償其損害，顯
    核與民事訴訟法第五百三十一條第一項之規定有所未合，上
    訴人自不得據以請求損害賠償。
  (三)本件被上訴人等主張上訴人於51年12月04日以系爭土地分別
    設定抵押權予被上訴人吳正隆之被繼承人吳王伸、被上訴人
    林其民之被繼承人林天春，向吳王伸、林天春借款十五萬零
    八十元；又於52年5月3日以同地號土地設定抵押權予被上訴
    人林玉梅之被繼承人林楊秀春，向林楊秀春借款一萬二千元
    ，總債權金額為十六萬二千零八十元等情，已據被上訴人等
    於原審及本院審理時陳述在卷，有土地登記第二類謄本影本
    在卷可按（見原審卷第098至101頁），且為兩造所不爭執，
    自屬真實。
  (四)上訴人提出供設定抵押權以向被上訴人等之被繼承人借款之
    土地地號，原為臺南縣北門鄉○○○段三寮灣小段八九一之
    三，權利範圍：吳王伸為十四分之七、林天春為十四分之三
    、林楊秀春為全部，後該土地因逕為分割而於67年08月24日
    分割為：同段三寮灣小段八九一之十六及八九一之三等二筆
    土地；嗣於95年05月16日亦因逕為分割，由同段三寮灣小段
    八九一之十六地號再分割出同段三寮灣小段八九一之十六、
    八九一之一八三；而同段三寮灣小段八九一之三地號則分割
    出同段三寮灣小段八九一之三、八九一之一八二；因之，系
    爭土地之土地登記第二類謄本乃記載：吳王伸、林天春及林
    楊秀春有關上揭抵押權共同擔保地號均為同段三寮灣小段八
    九一之三、八九一之十六、八九一之一八二及八九一之一八
    三等四筆土地；而系爭土地所設定抵押權迄臺南縣政府徵收
    時（95年6月14日）均仍存在，至95年9月29日始因徵收原因
    而登記塗銷等情，已經本院核閱卷附系爭土地之土地登記第
    二類謄本所載屬實（見原審卷第098至101、106至109頁），
    並有臺南縣佳里地政事務所99年04月16日所登記字第099000
    2973號函暨內附資料在卷可憑（見原審卷第63至81頁）。據
    此，顯見被上訴人等辯稱：上訴人為向渠等之被繼承人借款
    ，因之提供系爭土地設定上揭抵押權，且非因清償而塗銷登
    記等語，已與事實相符，應堪採信。是以臺南縣政府依土地
    徵收條例上揭規定，於95年06月14日分別以府地用字第0950
    123783E、0000000000F號函（見原審卷第40、133至134頁）
    通知兩造依規定限期自行協議辦理，經核於法並無不合。
  (五)又經臺南縣政府以函通知兩造依規定限期自行協議辦理後，
    因上訴人並未依土地徵收條例第三十六條規定辦理，致未能
    依限領取系爭土地之徵收補償款，臺南縣政府乃依土地徵收
    條例第二十六條及土地徵收未受領補償費保管辦法第五條規
    定，將徵收補償款於95年09月19日存入「土地徵收補償費保
    管專戶」，以完成補償程序，有臺南縣政府95年11月10日府
    地用字第0950241940號函、95年09月27日府地用字第095020
    7988號函及北門漁港港區工程各項未受領補償費保管清冊影
    本在卷可按（見原審卷第42、70至71頁）。而本件被上訴人
    等係於96年11月08日向原法院聲請假扣押，並經原法院於同
    年12月24日為准予假扣押之裁定，已如前述，並為兩造所不
    爭執；足徵上訴人當時無法領取系爭土地之徵收補償費，乃
    係自土地徵收之日（95年06月14日）起至原法院裁定准予假
    扣押（於96年12月24日）之前，上訴人均無法依土地徵收條
    例第三十六條規定與被上訴人等達成自行協議所致，應堪認
    定。
  (六)另依臺南縣政府99年04月28日府地用字第0990088663號函所
    載：「查本案土地有抵押權設定登記，於申領補償費時如未
    能依土地徵收條例第36條規定自行協議，須依『土地或土地
    改良物徵收補償費核計核發對象及領取辦法』之規定，應檢
    附他項權利清償證明、塗銷證明或他項權利人同意土地所有
    權人領款之同意書或協議書向本府申辦。」（見本院卷第84
    頁）；可知本件上訴人既未能依土地徵收條例第三十六條規
    定自行協議，已如上述，則依「土地或土地改良物徵收補償
    費核計核發對象及領取辦法」規定，即須提出系爭土地之他
    項權利清償證明、塗銷證明或他項權利人同意土地所有權人
    領款之同意書或協議書，以向臺南縣政府申辦領取系爭徵收
    補償費。惟上訴人自本件系爭土地徵收發放補償金後迄今，
    不僅未能自行與被上訴人等達成自行協議，且未曾自被上訴
    人等取得他項權利清償證明、塗銷證明、他項權利人同意土
    地所有權人領款之同意書或協議書，同時上訴人亦自承未曾
    自系爭土地之另一抵押權人曾火炎取得清償證明、塗銷證明
    、同意書或協議書等語無訛在卷（見原審卷第0140頁）。依
    此，本件系爭土地之徵收補償費固於96年12月24日至98年10
    月27日間，經被上訴人等向原法院聲請核准假扣押並據以執
    行扣押；惟上訴人迄今仍無法領取系爭土地之徵收補償費，
    實非因本件系爭假扣押裁定所致，已如前所述，自尚難謂有
    何因本件系爭假扣押裁定致其受有損害之情況。況縱認上訴
    人因無法領取系爭徵收補償費而受有損害，經核與被上訴人
    等聲請系爭假扣押裁定間並無相當之因果關係；至上訴人所
    提出之原法院柳營簡易庭之民事簡易判決書（96年度營簡字
    第0386號），究其事實及理由所指，乃針對坐落臺南縣北門
    鄉○○○段三寮灣小段八九一之三、八九一之十六地號等二
    筆土地之抵押權登記所為之判決（見原審卷第22至24頁），
    並非
    本件遭徵收之系爭同段八九一之一八二、八九一之一八三等
    二筆土地，自不得據為有利上訴人之認定論據。此外，上訴
    人就此又無法提出其他確切之證據足資證明或供本院調查以
    實其說，則揆諸前揭說明，上訴人依民事訴訟法第五百三十
    一條第一項之規定，請求被上訴人等賠償其所受之損失，於
    法尚屬無據。
  (七)至上訴人等主張土地登記謄本所載之系爭抵押權及所擔保之
    債權，事實上不存在已逾二十餘年，被上訴人等既無債權，
    仍提供擔保聲請法院為假扣押之裁定，自始顯即不當等語；
    則為被上訴人等所堅決否認，且究此乃應待本案解決之問題
    （因與本件之訴訟標的及法律上主張不同），核與原系爭假
    扣押裁定是否成立無關；亦即縱令上訴人所稱屬實，或有其
    他之抗辯、或實質上之法律爭執，亦係實體上法律問題，應
    另行起訴解決，尚與本件之認定無涉。又被上訴人等向原法
    院聲請執行系爭假扣押所繳納之擔保金，已因被上訴人等未
    舉證證明已對上訴人催告行使權利，而遭原法院就渠等聲請
    發回擔保金事件裁定予以駁回，有原法院之民事裁定影本三
    份在卷可參（見原審卷第14至19頁），究此當已足保障上訴
    人之權益。再者，法院就債權人聲請假扣押所主張之債權範
    圍，僅需從形式上審查證據資料即可，且對債務人因假扣押
    所受損害，命債權人預供擔保者，其金額之多寡應如何認為
    相當，原屬於法院職權裁量之範圍，非當事人所可任意指摘
    。而法院為附條件之假扣押裁定，命於債權人供擔保後得為
    假扣押，此項擔保係備賠償債務人或受處分人所應受之損害
    ，要之，對上訴人並無何不利或有違公平之情形。因之，上
    訴人之上揭主張，仍不能採為有利於其之認定。
二、上訴人依民法第七百六十七條第一項請求損害賠償，於法是
    否有理由？
  (一)所有人對於無權占有或侵奪其所有物者，得請求返還之。對
    於妨害其所有權者，得請求除去之。有妨害其所有權之虞者
    ，得請求防止之，民法第七百六十七條第一項固定有明文。
    惟所有權物上請求權行使要件之一，即：請求權之主體需為
    所有人或依法得行使所有權之人，至相對人則需為現占有該
    物之人或以占有以外之方法而妨害（妨害之虞）其所有權者
    ，始足當之。
  (二)上訴人另主張被上訴人等聲請執行假扣押之行為已妨害對於
    上訴人所有權之保護，自亦應負起損害賠償之責任云云。則
    仍為被上訴人等所堅決否認，且如前所述，上訴人既迄今尚
    未領取本件系爭土地之徵收補償費，而係由臺南縣政府依土
    地徵收條例第二十六條及土地徵收未受領補償費保管辦法第
    五條規定，將系爭徵收補償款於95年09月19日存入「土地徵
    收補償費保管專戶」，以完成補償程序，依法上訴人非屬系
    爭徵收補償費之所有權人，且被上訴人等亦無現占有或以占
    有以外之方法而妨害系爭徵收補償費之情形；另上訴人係起
    訴請求被上訴人等應賠償其因之所受之利息損失，經核亦與
    民法第七百六十七條第一項之返還、除去妨害或防止妨害之
    請求權（原因）規定要件無涉。況上訴人因假扣押受有損害
    ，向被上訴人等請求賠償，若非本於民事訴訟法第五百三十
    一條之規定，而係依民法侵權行為之法則，則須被上訴人等
    聲請假扣押有故意或過失，始得為之（最高法院95年度台上
    字第2986號判決參照），惟上訴人就此迄仍無法提出其他確
    切之證據足資證明。因之，上訴人此部分主張，於法尚有誤
    會，尚不足採。
陸、綜上所述，本件上訴人本於民事訴訟法第五百三十一條第一
    項及民法第七百六十七條第一項規定所衍生之請求權法律關
    係，請求判決：被上訴人吳正隆應給付其三十一萬八千九百
    六十元，被上訴人林其民應給付其十三萬六千四百四十元，
    被上訴人林玉梅應給付其五萬零六百元，並均自起訴狀繕本
    送達之翌日起至清償日止，各按年息百分之五計算之利息，
    為無理由，不應准許。原審為上訴人敗訴之判決，經核於法
    並無不合。上訴人上訴意旨指摘原判決為不當，求予廢棄改
    判准如上訴聲明所示，為無理由，應予駁回。
柒、本件事證已臻明確，兩造其餘主張及攻擊或防禦方法並提出
    之證據資料，經斟酌後認均不影響本院所為前開論斷，自無
    逐一審論之必要，附此敘明。
捌、據上論結，本件上訴為無理由，依民事訴訟法第四百四十九
    條第一項及第七十八條，判決如主文。
中    華    民    國    99    年    12    月    28    日
                  民事第三庭    審判長法  官  黃崑宗
                                      法  官  王浦傑
                                      法  官  張世展
上為正本係照原本作成。
不得上訴。
中    華    民    國    99    年    12    月    28    日
                                      書記官  吳秋賢

司法院資訊處製作；財團法人民間司法改革基金會備份。
